【裁判字號】    98,上易,621
【裁判日期】    981030
【裁判案由】    詐欺
【裁判全文】
臺灣高等法院高雄分院刑事判決         98年度上易字第621號
    上  訴  人
    即  被  告  丁○○
上列上訴人因詐欺案件，不服臺灣高雄地方法院98年度易字第27
2 號中華民國98年6 月30日第一審判決（起訴案號：臺灣高雄地
方法院檢察署98年度偵緝字第315 號），提起上訴，本院判決如
下：
    主  文
原判決撤銷。
丁○○無罪。
    理  由
一、公訴意旨略以：被告、丁○○雖可預見將自己之銀行帳戶存
    摺、金融卡及密碼提供他人使用，恐遭利用作為人頭帳戶，
    作為詐欺集團匯款之用，詎其仍基於幫助他人詐欺取財之未
    必故意，於民國96年6 月17日前之某不詳時間、地點，將其
    於87年10月6 日所申請之合作金庫商業銀行五甲分行帳號00
    00000000000 號帳戶（下稱合作金庫銀行）帳戶存摺、金融
    卡及密碼，交付與某詐騙集團人員使用，藉以幫助該不詳男
    子與真實姓名年籍亦不詳之成年人為詐欺取財犯行，使詐欺
    所得款項及犯罪行為不易追查。嗣該等不詳成年人即共同基
    於意圖為自己不法所有，先後為下列行為：(一)由上開不詳成
    年人其中1 人於96年6 月17日17時許，撥打電話向甲○○佯
    稱其在網站購物付款方式錯誤，應立刻至自動櫃員機處理云
    云，使被害人甲○○誤以為真而陷於錯誤，依其指示操作自
    動櫃員機，致於當日自其帳戶轉帳匯款8,398 元，至上開丁○○之帳戶內。後該詐騙集團人員復基於意圖為自己不法所
    有，在甲○○為前開轉帳匯款後，再行於撥打電話與甲○○
    ，以甲○○之前開轉帳手續錯誤必須提供另一帳號供其退款
    云云，接續詐騙甲○○，致甲○○復陷於錯誤而，再於當日
    借用友人郭瓔慧之帳戶於18時43分許，轉帳匯款14,493元至
    其指定之前開丁○○前開帳戶內。(二)再由該不詳成年人於當
    日18時許，撥打電話向丙○○佯稱其在網站購物付款方式錯
    誤，應立刻至自動櫃員機處理云云，使被害人丙○○誤以為
    真而陷於錯誤，依其指示操作自動櫃員機，致於當日18時56
    分許，自其帳戶轉帳匯款7,111 元，至上開丁○○之帳戶。
    嗣被害人甲○○、丙○○（下稱被害人甲○○、丙○○2 人
    ）所匯入之款項旋均遭人提領一空，而發覺有異，始知受騙
    而報警處理。因認被告丁○○有犯刑法第30條第1 項、第33
    9 條第1 項之幫助詐欺取財罪嫌云云
二、按犯罪事實應依證據認定之，無證據不得認定犯罪事實，刑
    事訴訟法第154條第2項定有明文。又認定犯罪事實所憑之證
    據，雖不以直接證據為限，間接證據亦包括在內；然而無論
    係直接或間接證據，其為訴訟上之證明，須於通常一般之人
    均不致有所懷疑，而得確信其為真實之程度者，始得據為有
    罪之認定，倘其證明尚未達到此一程度，而有合理性之懷疑
    存在時，即難為有罪之認定。再者，告訴人之告訴係以使被
    告受刑事訴追為目的，是其陳述是否與事實相符，仍應調查
    其他證據以資審認，此有最高法院52年台上字第1300號、76
    年度台上字第4986號判例可資參照。
三、本件公訴人認被告丁○○涉有前開幫助詐欺罪嫌，係以被告
    坦承有交付上開帳戶存摺、金融卡及密碼給不詳姓名男子，
    及被害人甲○○、丙○○2 人有匯款至被告上開帳戶被提領
    一空，並有中華郵政股份有限公司96年6 月17日自動櫃員機
    儲戶交易明細表3 紙在卷可稽，為其主要論據。
四、訊據上訴人即被告丁○○固供承有於上揭時、地將本案帳戶
    之存摺、印章、金融卡及密碼交付予「張正義」之事實，惟
    矢口否認有何幫助詐欺取財犯行，辯稱：伊為成立「宗天有
    限公司」（下稱宗天公司），需籌足100 萬元之資金，於96
    年5 月29日，看見「幫人代辦信用貸款」之廣告，即與廣告
    上所留之電話0000000000號聯繫，對方自稱「張正義」，並
    向伊表示可代為完成資本額認證、辦理營利事業登記證及貸
    款等，貸款100 萬元之手續費為5 萬元，伊乃同意由「張正
    義」代辦貸款，因伊身上無足夠現金，乃交付2 萬元現金及
    簽發3 張本票給「張正義」，「張正義」復表示需要提供1
    個帳戶作為公司驗資之用，並須辦理金融卡、網路銀行，伊
    不疑有他，才與「張正義」簽署客戶資料同意書，並於96年
    5 月31日至合作金庫銀行五甲分行申辦網路銀行服務，旋於
    同日中午將上開帳戶之存摺、印章等交給「張正義」，數日
    後交付金融卡，嗣伊發現網路銀行密碼遭變更，無法進入，
    隨即連繫「張正義」，但電話不通，伊乃於96年6 月10日致
    電合作金庫銀行銀行服務中心，在客服小姐之指示下故意按
    錯密碼3 次以停止網路銀行之作業，並於翌日前往銀行辦理
    掛失，之後因「張正義」恐嚇伊有違約情事，要求依照契約
    約定賠償10萬元，被告乃前往合作金庫銀行辦理恢復網路銀
    行及申辦金融卡業務，並於96年6 月15日，在高雄縣鳳山體
    育場，將新申領之存摺連同印章、金融卡及密碼交付「張正
    義」，詎料竟遭人用以詐欺取財；且伊辦理網路銀行終止程
    序後，知悉帳戶變成警示帳戶之前，有人至伊住處潑漆、恐
    嚇，又有賭場人員拿伊開立給「張正義」之3 張本票向伊索
    錢，伊乃攜子輟學離開鳳山至高雄居住，伊實係遭「張正義
    」詐騙而交付本案帳戶之存摺等物；另伊為道教法師，如有
    涉案犯罪，法師資格將遭停權，不可能為了區區數千元利益
    而喪失法師前途，實不知伊之帳戶為他人用以詐欺取財，後
    來我查出「張正義」之真實姓名為乙○○，現在高雄監獄執
    行中等語。
五、經查：
  (一)合作金庫銀行五甲分行帳號0000000000000 號帳戶係被告本
    人於87年10月6 日，親自申請開立，嗣於96年6 月15日，在
    高雄縣鳳山體育館，將其甫於96年6 月14日因申報遺失所請
    領之新存摺、印鑑，連同上開帳戶之金融卡及提款密碼交付
    予化名「張正義」之人等情，業據被告於原審供承在卷（見
    原審易字卷第86頁、第155 頁），且有卷附合作金庫銀行五
    甲分行活期儲蓄存款存款印鑑卡、96年6 月14日存戶單摺掛
    失暨新單摺補領申請書1 份可憑（見警詢卷第20頁、原審易
    字卷第32頁）。又被告所交付之上開帳戶，嗣經不詳詐欺集
    團取得後，於附表所示時間，各以附表所示方式對被害人甲○○、丙○○施用詐術，致其等陷於錯誤，而分別於附表所
    示付款時間將其等所有如附表所示金錢匯入被告上開帳戶等
    情，亦據證人即被害人甲○○、丙○○分別於警詢中指述遭
    詐騙及匯款經過等情節歷歷（見警詢卷第1 頁、第2 頁、第
    8 頁、第9 頁），並有警局受理刑事案件報案三聯單（見警
    詢卷第3 頁、第10頁）、受理詐騙帳戶通報警示斷話簡便格
    式表（見警詢卷第4 頁、第11頁）、受理各類案件紀錄表（
    見警詢卷第5 頁、第14頁）、內政部警政署反詐騙案件紀錄
    表紙（見警詢卷第6 頁、第13頁）各2 紙、郵局自動櫃員機
    儲戶交易單據3 紙（見警詢卷第7 頁、第15頁）、金融機構
    聯防機制通報單1 紙（見警詢卷第12頁）在卷可稽，此部分
    事實均堪認定。則被告於96年6 月15日交給化名「張正義」
    之本案帳戶存摺、印章、金融卡及密碼，確遭不詳之詐欺集
    團使用於詐欺取財無疑。
  (二)而被告辯稱將上開帳戶存摺、印章、金融卡及密碼，交給化
    名「張正義」之人等情，是否確有其事？目的如何？證人乙○○於本院98年10月19日審理時結證稱：「（96年時是否有
    拿我的存摺和提款卡？）那是我們公司的人拿去，不是我拿
    的。」、「（我當時交給你存摺和提款卡時，有無告訴你不
    可以拿去當人頭帳戶？）你有跟我說，我也有公司說，你只
    是要借錢而已，你也有寫本票，我就拿給公司了，後來公司
    出事情，人都跑掉了，我也沒有領到薪水。」、「（6 月10
    日，是否有假冒我的身分去設定註銷網路銀行？）這個我不
    知道。」、「（當時我有跟你說我變成警示帳戶時，你有同
    意要出來和我談這件事情？）當初你聯絡我時，我已經找不
    到公司了，我不知道怎麼辦。」、「（當時你和我是否用00
    00000000聯絡？）我忘記了，我當時都是用公司的電話。」
    、「（當初本票交給何人，為何會交給戊○○來向我要錢？
    ）當時我是拿給公司，公司說你沒有還錢，公司就去處理，
    你確實有借錢沒有錯，但是有沒有還錢，我就不了解，可能
    是公司委託戊○○去要錢。」、「（為何戊○○說在你那裡
    有看到我的存摺和提款卡？）這個不可能，我已經交給公司
    了，他可能是看到影本。」、「（你們公司的電話是幾號？
    ）經過時間太久了，我忘記了，而且我現在在執行中，而且
    當時你跟我說不能當人頭帳戶，我也有告訴公司，我自己也
    沒有領到薪水。」、「（當時交給你們帳戶，第一次掛失時
    ，我有說我的網路銀行有被更改，你們有到我家來找我，是
    否如此？）我不知道，雖然是我和你碰面沒有錯，但是我沒
    有去你家。」、「（如果帳戶有問題的話，你們公司會不會
    要你來找我？）當初我在公司上班，我把東西交給公司，你
    只是借錢而已，其他的我不知道。」、「（我從頭到尾都是
    和你聯絡，你也沒有給我公司的電話，當初你和我接洽的時
    候，是用本名或是化名？）化名。」、「（當時被告向你們
    公司借錢時，為何要提供存摺和提款卡？）當時是他來借錢
    時，是要他還錢時，把錢存到他的戶頭裡面，然後再提出來
    ，不用去跟被告收，我就是依照公司的規定來做，其他不曉
    得。」等語（見本院卷第68頁至第70頁）；證人戊○○於本
    院98年10月19日審理時結證稱：「（本票是何人交給你的？
    ）乙○○拿給我的，他欠我錢，所以他拿本票給我去跟你要
    錢。」、「（是否在乙○○那裡有看過我的存摺？）有的，
    是正本，而且還有很多東西，他說你欠他錢，所以押在他那
    裡。」、「（據你所知，乙○○是否還有用別種身分去從事
    別種行業？）他有很多姓名。」、「（當初我和你第一次見
    面是什麼情形下見面的？）當時乙○○欠我錢，他沒有錢還
    我，所以他就拿本票給我，約你出來，要找你要錢，你說要
    把存摺和提款卡還給你，你才要還錢，後來乙○○和你通話
    之後，我覺得很奇怪，就回來，然後我就質問乙○○說你耍
    我，所以我就把本票還給乙○○了。」、「（當初我去見你
    時，是否我有跟你說我的帳戶被乙○○詐騙了？）是的，所
    以我就質問乙○○說是否在耍我。」、「（乙○○是否還有
    作和我一樣的事情？）有很多人來找他，也有警察來詢問關
    於他的事情，但是我不知道是什麼情形，我也不知道他的確
    實姓名，他都用假姓名，是他最後被抓的時候我才知道他的
    真實姓名。」等語（見本院卷第71頁至第72頁），可見被告
    因欲貸款而將上開帳戶存摺、印章、金融卡及密碼，交給化
    名「張正義」之人，但其真實姓名為乙○○；且從上開證人
    乙○○、戊○○之證詞中，可得知證人乙○○對其不利部分
    之證詞有避重就輕之嫌，且有被告所提出之權威國際金融機
    構客戶資料同意書、代辦合約書、應備文件資料清單、合作
    金庫銀行網路銀行服務申請暨約定書等文件在原審審易卷第
    38頁至第40頁可考，足見被告交付之目的確實是為了貸款，
    並非幫助詐騙集團詐欺。
  (三)被告於96年6 月29日以其遭受「張正義」詐騙為由，曾向高
    雄縣政府警察局鳳山分局過埤派出所報案，有96年6 月29日
    調查筆錄、受理刑事案件報案三聯單為據（見原審易字卷第
    37 頁 、第38頁；原審審易字卷第42頁），雖被告於報案時
    係稱：遭詐騙之代辦手續費為3 萬元，當時身上僅有23,000
    元現款，交付23,000元後，另簽7 千元之本票給「張正義」
    等語（見原審易字卷第38頁），業據證人即受理員警陳文秀
    於原審審理時結證屬實（見原審易字卷第100 頁），並有上
    開筆錄可憑，此與被告於原審審理中所供稱：代辦手續費5
    萬元，先給「張正義」2 萬元，又簽3 張本票各1 萬元（見
    原審審易字卷第31頁、易字卷第91頁）不符，但被告確實是
    透過乙○○辦理貸款而簽發本票交與乙○○一節，詳前所述
    ，應非不實，自不應以被告所述先後有所不符而全盤否定有
    該情事。
  (四)證人即「張正義」所留下之0000000000號門號登記名義人己○○於原審審理中已明確證稱：其申辦之SIM 卡業於95年12
    月至96年1 月間出售他人使用等情在卷（見原審易字卷第95
    頁至第98頁），可認證人己○○並非「張正義」，且據證人
    乙○○上開所述，其當初使用之行動電話是公司所提供，並
    非其個人之電話等情，可見詐騙集團確實到處利用人頭申請
    電話或帳戶使用，甚為普遍，故證人己○○之證詞並不足為
    不利被告之認定。
  (五)被告第一次係於96年5 月31日交付本案帳戶之存摺、印章給
    「張正義」，數日後交付金融卡，且依合作金庫銀行客戶當
    月份交易資料查詢單（見警詢卷第23頁）之記載，被告上開
    帳戶於96年6 月4 日曾經人以無摺現存15,000元，於同日先
    行臨櫃提領12,000元及以金融卡提領2,000 元後，尚餘現金
    1,019 元；另被告本人則於96年6 月6 日向合作金庫銀行掛
    失上開帳戶之存摺，並隨即請領新摺後，以臨櫃提領現金之
    方式，提領上開1,019 元餘額中之1,000 元，業據被告供明
    在卷，並有卷附合作金庫銀行取款憑條、96年6 月6 日單摺
    掛失暨新單摺補領申請書各1 份在卷可憑。被告於96年6 月
    6 日所請領之新存摺業於96年6 月7 日交付化名「張正義」
    ，之後，第三人陳志忠於96年6 月14日臨櫃匯入1,200 元款
    項至被告本案帳戶內，被告本人則再次於96年6 月14日10時
    0 分54秒許向合作金庫銀行五甲分行掛失上開存摺，並於同
    日10時2 分4 秒許經領得新摺後，旋於同日15時34分25秒許
    ，至合作金庫銀行新興分行，以臨櫃提領現金之方式，提領
    上開陳志忠所匯之1,200 元，帳戶內即僅餘19元，業據被告
    於原審審理中供承親自辦理96年6 月14日存摺掛失補領及現
    金臨櫃提領1,200 元，並有卷附有合作金庫銀行客戶當月份
    交易資料查詢單、取款憑條、96年6 月14日單摺掛失暨新單
    摺補領申請書各1 份在卷可憑。之後上開帳戶復經李鳳梅於
    96年6 月15日無摺現存161,781 元，經不詳之人以金融卡多
    次轉帳、提款後，帳戶僅餘444 元，有合作金庫銀行客戶當
    月份交易資料查詢單可憑，被告則於96年6 月15日再至合作
    金庫銀行新興分行臨櫃提領400 元，亦據其自承在卷，並有
    合作金庫銀行新興分行取款憑條足稽，可見上開情節與一般
    詐騙集團取得人頭帳戶存摺、金融卡、印章及密碼等資料後
    ，即不知去向，顯然有所不同，故被告所辯，尚非不足採。
  (六)被告於96年5 月31日交付「張正義」存摺後，因擔心被詐騙
    集團所利用，遂刻意於96年6 月6 日掛失存摺並臨櫃提領其
    中款項，但遭「張正義」之集團恐嚇，不得已復於96年6 月
    7 日交付「張正義」存摺後，再次於同年6 月14日掛失補領
    新摺並臨櫃提領其中款項之行為觀之，可見被告心裡之矛盾
    ，一方面擔心自己之安危，一方面擔心帳戶被詐欺集團所利
    用，其心理之掙扎可見一斑，遂於96年6 月29日以其遭受「
    張正義」詐騙為由，向高雄縣政府警察局鳳山分局過埤派出
    所報案，已詳前所述，故不得因被告先後2 次辦本案帳戶存
    摺掛失及補領新摺，而於掛失補領新摺之時發現帳戶內有不
    明之現金流入並加以提領，即推定被告係有意提供本案帳戶
    供他人使用，而有幫助詐欺取財之未必故意。
  (七)證人呂宗德因涉嫌詐欺、偽造文書等案件，經台灣屏東地方
    法院以92年度訴字第31號判處有期徒刑3 年6 月，於95年6
    月14日確定，嗣經通緝到案，於98年6 月16日入監執行，有
    其前案紀錄表及該該判決在卷足憑，可見乙○○屢屢以化名
    到處招搖撞騙，被告亦因此而受其所騙而交付上開帳戶存摺
    等資料，應可認定。
  (八)綜上所述，被告前開所辯，應屬可採，從而公訴人所持之前
    開論據，均無法採為認定被告犯罪之證據；此外，復查無其
    他積極證據足資證明被告有何幫助詐欺之犯行，被告被訴幫
    助詐欺罪自屬不能證明，揆之上開法條規定及判例意旨，自
    應諭知被告無無罪之判決。
六、原審未詳為推求，遽為論罪科刑之判決，即有未恰。被告丁○○執此理由上訴，指摘原判決不當，為有理由，自應由本
    院將原判決予以撤銷改判，並另為諭知被告丁○○無罪之判
    決。
據上論結，應依刑事訴訟法第369 條第1 項前段、第364 條、第
301 條第1 項，判決如主文。
本案經檢察官陳國全到庭執行職務。
中    華    民    國    98    年    10    月    30    日
                  刑事第二庭    審判長法  官  林正雄
                                      法  官  陳啟造
                                      法  官  黃壽燕
以上正本證明與原本無異。
不得上訴。
中    華    民    國    98    年    10    月    30    日
                                      書記官  梁雅華
附表
┌──┬───┬──────────────┬──────┐
│編號│被害人│詐騙方法                    │匯款時間及金│
│    │      │                            │額（新臺幣）│
├──┼───┼──────────────┼──────┤
│1   │甲○○│於96年6 月17日17時許，某詐欺│(第1次匯款) │
│    │      │集團成員撥打電話與甲○○，先│96年06月17日│
│    │      │後向甲○○佯稱：「在網站購物│17時57分匯款│
│    │      │付款方式錯誤，應立刻至自動櫃│8,398元     │
│    │      │員機處理」、「第1 次匯款之手├──────┤
│    │      │續錯誤必須提供另一帳號供其退│(第2次匯款) │
│    │      │款」云云，致甲○○陷於錯誤，│96年06月17日│
│    │      │於右列時間將右列款項匯入右列│18時43分匯款│
│    │      │帳戶，而詐騙得逞。          │14,493元    │
├──┼───┼──────────────┼──────┤
│2   │丙○○│於96年6 月17日18時許，某詐欺│96年06月17日│
│    │      │集團成員撥打電話與丙○○，向│18時56分匯款│
│    │      │丙○○佯稱：其在網站購物付款│7,111元     │
│    │      │方式錯誤，應立刻至自動櫃員機│            │
│    │      │處理云云，致丙○○陷於錯誤，│            │
│    │      │於右列時間將右列款項匯入右列│            │
│    │      │帳戶，而詐騙得逞。          │            │
└──┴───┴──────────────┴──────┘


司法院資訊處製作；財團法人民間司法改革基金會備份。
